臺灣臺北地方法院民事判決　　　　　　 100年度訴字第1561號
原　　　告　永豐商業銀行股份有限公司
法定代理人　邱正雄
訴訟代理人　陳震南
　　　　　　周忠泰
被　　　告　林錦淮
　　　　　　李振寬即林純梅之.
兼　上一人
訴訟代理人　李若淳即林純梅之.
當事人間請求清償借款事件，經本院於中華民國100 年7 月14日
言詞辯論終結，判決如下：
    主      文
被告李若淳、李振寬應就其繼承被繼承人林純梅（身分證統一編
號：Ｚ000000000號）所得遺產範圍內，與被告林錦淮
連帶給付原告新台幣壹佰陸拾捌萬柒仟壹佰玖拾元，及自民國
九十五年四月十二日起至清償日止，按年息百分之八點九計算之
利息，暨自民國九十一年一月十二日起至清償日止，按年息百分
之一點七八計付違約金。
訴訟費用新台幣壹萬柒仟柒佰拾壹元由被告連帶負擔。
本判決於原告以新台幣伍拾柒萬元為被告供擔保後，得假執行。
但被告李若淳、李振寬如以新台幣壹佰陸拾捌萬柒仟壹佰玖拾
元為原告預供擔保後，得免為假執行。
    事實及理由
甲、程序方面：
一、兩造業於中期房屋借款約定書第十八條約定合意以原告總行
    所在地法院即本院為第一審管轄法院，有中期房屋借款約定
    書在卷可稽，故本院自有管轄權，合先敘明。
二、按訴狀送達後，原告不得將原訴變更或追加他訴，但擴張或
    減縮應受判決事項之聲明者，不在此限，民事訴訟法第二百
    五十五條第一項第三款定有明文。本件原告起訴時係聲明請
    求被告應連帶給付新台幣（下同）1,687,193 元及自民國91
    年1 月12日起至清償日止，按年息8.9%計算之利息，暨自91
    年1 月12日起至清償日止，按年息1.78% 計付違約金；嗣於
    100 年5 月31日以民事更正狀減縮應受判決事項之聲明為被
    告李若淳、李振寬應就其繼承被繼承人林純梅所得遺產範圍
    內，與被告林錦淮連帶給付原告1,687,193 元及自95年4 月
    12日起至清償日止，按年息8.9%計算之利息，暨自91年1 月
    12日起至清償日止，按年息1.78% 計付違約金（見本院卷第
    37頁）。經核合於前開法條規定，應予准許。
乙、得心證之理由：
一、原告主張：
  (一)原告原名華信商業銀行股份有限公司於91年6 月20日更名為
    建華商業銀行股份有限公司，嗣於95年11月13日與臺北國際
    商業銀行股份有限公司合併，並更名為永豐商業銀行股份有
    限公司即原告，相關權利義務自由原告概括承受。
  (二)訴外人即借款人林純梅於86年11月26日邀同被告林錦准為連
    帶保證人，向華信商業銀行股份有限公司借用4,870,000 元
    ，約定借款期間自86年12月2 日起至93年12月2 日止，利息
    按基本放款利率加碼年息0.75% 機動計算（目前為年息8.9%
    ），以每個月為一期，共分84期，但月付金以360 期為計算
    基準繳付，最後一期償還全部剩餘之本金及利息餘額，並約
    定若未按期清償者，其逾期清償在六個月以內者，按上開利
    率10% ，超過六個月者，超過部分按上開利率20% 計付違約
    金。詎借款人林純梅自89年10月2 日起即未依約清償，依中
    期房屋借款約定書第四條第一款約定，借款人林純梅即喪失
    期限利益，債務視為全部到期；經華信商業銀行股份有限公
    司實行抵押權向臺灣板橋地方法院聲請強制執行被告林錦准
    之財產，於該院90年度執字第4862號強制執行事件程序中執
    行受償3,077,991 元及至90年11月26日止之利息、違約金，
    惟尚欠本金1,687,193 元及自90年11月27日起之利息、違約
    金未清償。屢向借款人林純梅催討，均置之不理；被告林錦
    准既為本債務之連帶保證人，自應依約負連帶清償責任。惟
    借款人林純梅已於89年4 月19日死亡，而被告林錦准除為本
    借款之連帶保證人外，其與被告李若淳、李振寬為借款人林
    純梅之法定繼承人，且均未聲明為限定或拋棄繼承，據此，
    被告李若淳、李振寬自應與被告林錦准負連帶清償之責。為
    此，本於繼承、消費借貸及連帶保證契約之法律關係，起訴
    請求被告李若淳、李振寬就其繼承被繼承人林純梅所得遺產
    範圍內，與被告林錦准連帶返還借款本息及違約金等語。並
    聲明：除假執行供擔保金額外，如主文所示。
二、被告方面：
  (一)被告林錦准則以：確實擔任借款人林純梅之連帶保證人等語
    ，資為抗辯。並聲明：原告之訴及假執行之聲請均駁回。
  (二)被告李若淳、李振寬則抗辯略以：
  1.被繼承人林純梅於89年4 月19日死亡時，被告李振寬（72年
    1 月23日生）係限制行為能力人，又被繼承人林純梅於73年
    10月6 日即與被告李若淳、李振寬之父親李朝茂離婚，並約
    定被告李若淳、李振寬之親權歸父親李朝茂行使，被告李若
    淳、李振寬自此即未再與被繼承人林純梅同住或來往，故被
    繼承人林純梅於86年11月26日向華信商業銀行股份有限公司
    借款之事，被告李若淳、李振寬並不知情，且被告李若淳、
    李振寬並無繼承被繼承人林純梅之遺產，是依民法繼承編施
    行法第一之一條第二項、第一之三條第四項規定，被告李若
    淳、李振寬應繼承之債務自以所繼承之財產為限，否則顯有
    失公平。
  2.原告於100 年4 月12日始提起本件訴訟，因此對於95年4 月
    12日前之利息及違約金，已超過民法第一百二十六條所定五
    年時效期間未行使而消滅。
  3.並聲明：原告之訴及假執行之聲請均駁回，如受不利判決願
    供擔保，請准宣告免為假執行。
三、原告主張如前一所述之事實，已據其提出財政部函、經濟部
    函、行政院金融監督管理委員會函、股份有限公司變更登記
    表、中期房屋借款約定書、臺灣板橋地方法院民事執行處通
    知、臺灣板橋地方法院函、繼承系統表、林純梅戶籍謄本為
    證。被告林錦准對上開事實表示不爭執而為自認，被告李若
    淳、李振寬對於借款人林純梅確實於86年11月26日向華信商
    業銀行股份有限公司借款之事實不爭執，本院斟酌上開證物
    後，自堪信原告此部分之主張為真實。
四、首先，被告李若淳、李振寬抗辯其等符合民法繼承編施行法
    第一之一條第二項、第一之三條第四項規定要件，僅就其等
    繼承林純梅遺產範圍內為限對原告負清償責任等語，此節經
    原告於本院100 年7 月14日言詞辯論期日表示不爭執（見本
    院卷第45頁背面），且原告已於100 年5 月31日以書狀減縮
    應受判決事項之聲明，僅聲明請求被告李若淳、李振寬於繼
    承被繼承人林純梅所得遺產範圍內負返還借款責任，故被告
    李若淳、李振寬此部分所辯，自屬有據。
五、又原告在被告李若淳、李振寬提出利息請求權之時效抗辯後
    ，亦於100 年5 月31日以書狀減縮應受判決事項之聲明，將
    利息起算日變更減縮為95年4 月12日，故被告李若淳、李振
    寬此部分抗辯，即無庸再予審酌。
六、至於被告李若淳、李振寬再以原告於95年4 月12日前所生違
    約金請求權業罹於五年時效期間而消滅等語置辯。但按，違
    約金之約定，為賠償給付遲延所生之損害，於債務人給付遲
    延時，債權人始得請求，既非定期給付之債務，其時效為十
    五年而非五年（最高法院72年度台上字第1221號、98年度台
    上字第911 號判決參照）。卷查，兩造於中期房屋借款約定
    書第二條後段約定：「倘本借款屆期未能還本息或經乙方（
    即原告）主張全部債務視為全部到期時，除按本借款利率計
    付遲延利息外，另應就本金自到期日起，利息自付息日起加
    計違約金，其逾期六個月以內部分以本借款利率加計百分之
    十，逾期在六個月以上部分，則加計百之二十計付」，僅約
    定債務人給付遲延後應按一定利率及遲延日數計算違約金，
    並未約定債務人給付遲延後應定期給付違約金，是原告之違
    約金債權，並非定期給付債權，揆諸前揭說明，自無適用民
    法第一百二十六條所定五年短期時效期間之餘地，而仍應適
    用十五年之消滅時效。次查，借款人林純梅自89年10月2 日
    起未依約清償，故系爭借款之違約金請求權時效縱自此時起
    算，迄至原告於100 年4 月12日提起本件訴訟時止，顯尚未
    罹於十五年時效期間。準此，被告李若淳、李振寬就違約金
    部分提出時效抗辯而拒絕給付，洵無足取。
七、從而，原告依繼承、消費借貸及連帶保證契約請求被告李若
    淳、李振寬就其繼承被繼承人林純梅所得遺產範圍內，與被
    告林錦准連帶給付借款本息、違約金如主文第一項所示，為
    有理由，應予准許。
八、訴訟費用之負擔：本件第一審裁判費為17,731元，應由被告
    連帶負擔，爰確定如主文第二項所載。
九、本件為判決之基礎已臻明確，兩造其餘之陳述及所提其他證
    據，經本院斟酌後，認為均於判決之結果無影響，亦與本案
    之爭點無涉，自無庸逐一論述，併此敘明。
丙、假執行之宣告：
    原告與被告李若淳、李振寬陳明願供擔保請為宣告假執行或
    免為假執行，經核均與規定相符，爰分別酌定相當之擔保金
    額予以宣告。
丁、結論：原告之訴為有理由，並依民事訴訟法第八十五條第二
    項、第三百九十條第二項、第三百九十二條，判決如主文。
中    華    民    國   100    年    8     月     5    日
                  民事第七庭    法  官  賴錦華
以上正本係照原本作成。
如對本判決上訴，須於判決送達後20日內向本院提出上訴狀。如
委任律師提起上訴者，應一併繳納上訴審裁判費。
中    華    民    國   100    年    8     月     5    日
                                書記官  沈世儒